臺灣高等法院刑事判決　　　　　　　　　　　　九十三年度上更(一)字第二六四號
　　上　訴　人
　　即　被　告　甲○○
　　指定辯護人　本院公設辯護人　丙○○
右上訴人因毒品危害防制條例案件，不服臺灣板橋地方法院九十二年度重訴緝字第一
號，中華民國九十二年八月二十二日第一審判決（起訴案號：臺灣板橋地方法院檢察
署九十一年度偵字第三五九四號），提起上訴，經判決後，由最高法院發回更審，本
院判決如左：
    主  文
原判決關於甲○○部分撤銷。
甲○○意圖販賣而持有第一級毒品，累犯，處有期徒刑拾壹年，扣案之毒品海洛因磚
壹塊半（驗餘淨重共肆佰柒拾壹點伍公克，包裝重壹拾貳點壹玖公克），搗碎器貳組
及壓製器壹組（內有海洛因殘留），均沒收銷燬之，扣案電子磅秤壹台、研磨機壹台
、分裝袋肆佰參拾貳個、電子計算機壹台，均沒收。
    事  實
一、甲○○綽號「狗哥」、「阿狗」或「黑狗」，曾犯偽造有價證券、偽造文書、贓
    物、違反麻醉藥品管理條例、肅清煙毒條例案件，其中於民國（下同）八十四年
    間因違反肅清煙毒條例案件，經台灣桃園地方法院於八十五年五月二十七日以八
    十四年訴字第一六四九號判決，判處有期徒刑三年確定，嗣接續前案執行，並於
    八十七年五月七日縮短刑期假釋出監，迨八十八年間，上開假釋遭撤銷，復入監
    執行殘餘刑期，至九十年五月二十一日縮短刑期執行完畢（指揮書執畢日期為同
    年六月二十九日），詎其仍不知警惕。
二、甲○○因染有施用毒品惡習，自綽號「小熊」之不詳姓名年籍之成年男子處，以
    毒品海洛因半錢約新台幣（下同）五千元之價格，購入大量之毒品海洛因，藏置
    台北縣中和市○○路四十九號四樓住處，供自己及同居人許慈敏施用（甲○○施
    用部分，業經原審於九十二年四月九日以九十二年度訴緝字第二一號判決，判處
    有期徒刑一年確定。許慈敏施用部分，業經原審於九十二年七月十七日以九十二
    年度訴字第一五三八號判決並定應執行有期徒刑九月確定；許慈敏意圖販賣而持
    有部分，原審法院判決無罪，檢察官不服提起上訴，本院前審判決上訴駁回確定
    ）。之後甲○○為生活費用並繼續籌劃施用毒品財源，遂在其上開住處，變更犯
    意，意圖販賣，將其所購得之毒品，除部分供自己及同居人許慈敏施用外，其餘
    持有之毒品海洛因則伺機意圖出售牟利，以賺取其中差價牟利，乃準備搗碎器二
    組、電子磅秤一台、海洛因磚壓製器一組、研磨機一台、分裝袋四三二個、電子
    計算機一台。
三、嗣警根據檢舉，聲請原審法院核發搜索票，於九十一年二月十七日凌晨一時許，
    前往台北縣中和市○○路四十九號四樓甲○○住處搜索查獲，並扣得毒品海洛因
    磚一塊半（驗餘淨重共四七一點五公克，包裝重壹拾貳點壹玖公克），和其所有
    供其預備犯右開犯行所用之有海洛因殘留之：搗碎器二組、海洛因磚壓製器一組
    ；及另研磨機一台、分裝袋四三二個、電子計算機一台、電子磅秤一台。並於同
    時經警於台北縣中和市○○路四十九號前，查獲甲○○本人，並於其駕駛之車內
    扣得非其所有且供施用毒品海洛因之分裝杓一支。
四、案經台北縣政府警察局三重分局報請台灣板橋地方法院檢察署檢察官偵查起訴。
    理  由
一、本院查：
（一）扣案之上開物品除分裝杓外，均係員警於被告甲○○與其同居人許慈敏位於「
      台北縣中和市○○路四十九號四樓」之住處屋內搜獲，此經證人即當日前往搜
      索之警員乙○○於本院審理中證述無訛；並有台北縣政府警察局三重分局搜索
      扣押筆錄、扣押物品目錄表各一紙附於偵查卷內（台灣板橋地方法院檢察署九
      十一年度偵字第三五九四號第二十至二十二頁）足參，其中扣案白色塊狀物，
      經台北縣政府警察局三重分局初步鑑驗，分別為海洛因，有台北縣政府警察局
      三重分局查獲涉嫌毒品危害防制條例毒品初步鑑驗報告單可證（見偵查卷宗第
      二十三頁）；白粉一塊半並送請法務部調查局以化學呈色法、氣相層析質譜儀
      分析法鑑驗結果，為第一級毒品海洛因（驗餘淨重共四七一點五公克，包裝重
      十二點一九公克，純度五七點七五％，純質淨重二七二點二九公克）無訛，此
      有法務部調查局九十一年三月二十六日調科壹字第０六０００六０二五號鑑定
      通知書附於偵查卷內可憑（見偵查卷宗第六十五頁）。
（二）被告甲○○於警訊及本院前審辯稱扣案中第一級毒品海洛因磚一塊半（驗餘淨
      重共四七一點五公克，包裝重十二點一九公克）、搗碎器二組、電子磅秤一台
      、海洛因磚壓製器一組、研磨機一台、分裝袋四三二個、電子計算機一台等物
      ，除木製搗碎器為其所有之外，餘均係「小熊」所寄放，「小熊」求其代為弄
      乾海洛因；被告甲○○雖於警訊、原審，及本院前審陳稱：「小熊」就叫『劉
      家俊』，但被告甲○○並不能提供所指『劉家俊』之人之住址、聯絡方式或其
      年籍資料供本院前審查證。於本院本審審理中則改口稱係『葉世富』或『丁○○』者所委託代為烘乾，有昔日獄友己○○者知『葉世富』或『丁○○』者詳
      址。嗣經本院囑託臺灣臺中地方法院訊問己○○，己○○證稱係聽聞被告轉述
      『丁○○』在販賣毒品，本院調查結果，依本院被告全國前案紀錄表所載『丁○○』，僅有施用及轉讓第二級毒品；且已於九十一年十月十四日死亡，有法
      務部戶役政連結作業系統資料可稽（附本院卷）。『丁○○』並無任何施用或
      販賣第一級毒品海洛因之前科，被告稱『丁○○』委託晒乾潮濕之海洛因一節
      ，已不足採信。
（三）再查獲之第一級毒品海洛因磚一塊半，並無潮濕之情形法務部調查局九十一年
      三月二十六日調科壹字第０六０００六０二五號鑑定通知書並未有此記載（見
      偵查卷第六五頁）；本院審理中法務部調查局九十三年六月二十三日調緝參字
      第０九三００二四四四一０號函，亦無潮濕之敘述（附本審卷）。且按毒品之
      非法交易，向為政府所嚴禁，並加以重罰，倘非有重利可圖，否則絕無讓人平
      白寄放而甘冒被查獲之風險之可能。又毒品之價格甚為昂貴，衡諸常情，苟非
      有深厚之交誼，怎會任意寄放於他人處，且數量又菲少？再者，被告於九十一
      年四月四日經通緝到案經交保後，屢傳未到，直至九十二年一月間始至台灣基
      隆戒治所執行強制戒治，期間將近八個月，果若被告甲○○所言，確係「小熊
      」所寄放之物，「小熊」理應會前往索回，而被告甲○○為求脫免干係，亦應
      會保留或積極找尋「小熊」之相關下落，然均未見被告甲○○提出若何線索，
      供本院前審查證。於本院本審審理卻委罪於死人『丁○○』，空言扣案物為他
      人所寄放云云，尚難信實。且查本案共同被告許慈敏於警訊中供稱：本案經查
      扣之毒品海洛因粉末，係被告甲○○於經查獲前二天拿回家的云云（偵查卷第
      十三頁正面倒數第六行），即與被告甲○○所稱：是「小熊」、或『丁○○』
      拿來要其代為弄乾云云，不相符合。又查被告陳稱：「小熊」因為所持有之海
      洛因遭水浸泡潮濕，因而委請其代為弄乾云云。然查被告如僅受託代為弄乾海
      洛因，何須同時持有搗碎器二組、電子磅秤一台、海洛因磚壓製器一組、研磨
      機一台、分裝袋四三二個、電子計算機一台等工具器物，且未經發現有烘乾之
      器具經為憑？茍如被告所稱：其以乾燥劑將受潮之海洛因弄乾云云，若處理程
      序簡單至此，「小熊」、『丁○○』何不自行處理，卻不惜將大量毒品之攜帶
      外出，運送如此大量之海洛因前去被告住處囑託處理？同理，既得以乾燥劑即
      能將受潮之海洛因弄乾，「小熊」『丁○○』又何必交付上揭搗碎器、電子磅
      秤、海洛因磚壓製器、研磨機、分裝袋、計算機等物予被告之必要？又查坊間
      一般販賣海洛因者，經常先行購入整塊之海洛因磚，使用搗碎器將之搗碎，並
      加入消炎粉或葡萄糖使用研磨機加以研磨後，使用電子磅秤、分裝袋分裝成不
      等重量，或使用壓製器將已摻入消炎粉或葡萄糖之海洛因粉末，重新壓製還原
      為塊狀，再加以販售予下手，以賺取中間差價。本案經警自被告甲○○住處查
      扣之上揭搗碎器、海洛因磚壓製器、研磨機、分裝袋、電子磅秤等物，適為販
      賣海洛因毒品上手所擁有之「標準配備」。再本院審理中調取並送請法務部調
      查局進行檢驗，以化學呈色法、氣相層析質譜儀分析法鑑驗結果，其中木製搗
      碎器二組，及海洛因磚壓製器均有白色海洛因成分殘留，有法務部調查局九十
      三年六月三十日調科壹字第０九三００二五六三五０號鑑定通知書可證（附本
      院卷）。足見該等器具甫經使用過至明。
（四）本件經扣案之毒品海洛因數量龐大，驗餘淨重共達四七一點五公克（包裝重十
      二點一九公克），市價逾百萬元，遠遠超過一般單純施用者所持有之數量，是
      該些毒品海洛因應非僅供被告甲○○施用而已，參以被告甲○○取得後，準備
      揭搗碎器、海洛因磚壓製器、研磨機、分裝袋、電子磅秤等物，且已著手利用
      所有之上揭搗碎器等物，將所購入之海洛因磚進行搗碎研磨等加工程序，應屬
      顯然已有販賣圖利之意圖。綜上，其辯稱並無販賣毒品海洛因之意圖云云，不
      足採信。
（五）本案係證人戊○○因毒品案為台灣士林地方法院檢察署發佈通緝，為警緝獲後
      在警局製作警詢筆錄時指訴：「因我覺得毒品害人，我願提供一個毒販住所供
      警方查緝... 中和市○○街○路之誤）四十九號四樓，綽號「狗哥」之男子販
      毒，毒品均放於兩間房間木板夾層內，數量很多」等語在卷（見偵查卷第十六
      頁戊○○警詢筆錄）。員警即依證人戊○○之指訴，得悉上情，旋即依法向原
      審申請核發取得搜索票後（見偵查卷第一七頁），持至前揭綽號「狗哥」之地
      址台北縣中和市○○路四十九號四樓執行搜索扣押，始查獲本案並扣得上開物
      品。雖證人戊○○於原審調查時，與被告甲○○當庭對質時曾否認於警詢時為
      上開指陳，惟據證人即製作戊○○警詢筆錄之員警乙○○於原審審理時證稱：
      「此地點（指查獲地點）我們是依據戊○○的供述，我們才知情」等語（見原
      審卷宗九十二年七月十六日審理筆錄），證人即警員乙○○於本審中再度證實
      確係因證人戊○○之指訴，始得以查獲被告甲○○之前揭犯行，而證人戊○○
      嗣後翻異前揭指訴，應係檢舉身分曝光，因懾於被報復之心理，而為避就之言
      詞，此應為情理之常。
（六）按證人戊○○雖於警訊中曾言及「狗哥販賣毒品」，然此籠統陳述，並未明確
      指出被告等具體之販賣時間地點與對象，參酌其未親眼目賭被告販賣毒品」，
      足見被告等販賣毒品犯行，尚乏實據。是被告等應係持有中萌生意圖販賣而持
      有海洛因，已如前述。但因無證據顯示其於販入之時即有販賣意圖而一次大量
      販入，參酌被告有施用第一級毒品之前科，有本院被告全國前案紀錄在卷，依
      「罪疑利益、歸諸被告」原則，應認購入毒品之初，係為供己施用，嗣再起意
      販賣而持有之。綜上，被告所辯，無非事後卸責之詞，不足採信。
（七）綜上，本件事證已臻明確，被告甲○○前揭犯行洵堪認定，應予依法論科。
三、核被告甲○○所為，其購入毒品海洛因供自己施用後，始變更犯意，意圖販賣而
    持有毒品海洛因之行為，係犯毒品危害防制條例第五條第一項之意圖販賣而持有
    第一級毒品罪。被告甲○○非法持有第一級毒品海洛因之低度行為，應為意圖販
    賣而持有之高度行為所吸收，不另論罪。又查被告有事實欄所載之犯罪科刑執行
    情形，有本院被告全國前案紀錄表在卷可稽，其於五年內再犯有期徒刑以上之本
    罪，應依刑法第四十七條規定論以累犯，並加重其刑，惟毒品危害防制條例第五
    條第一項本刑為無期徒刑部分，不得加重。末按毒品危害防制條例雖於九十二年
    七月九日經總統令修正公布並自公布後六個月即九十三年一月九日開始施行，被
    告行為後，法律雖有變更，但有關該條例第五條第一項，其犯罪構成要件與法定
    刑並無變更，無利與不利問題，依刑法第二條第一項前段，修正後毒品危害防制
    條例第三十五條第一項第三款規定，應適用裁判時之新法。
四、原審關於被告甲○○部分，據以論罪科刑，固非無見，惟查被告行為後，毒品危
    害防制條例業已修正公布施行，原判決未及比較新舊法，尚有未洽。且被告關於
    涉嫌毒品危害防制條例第五條第二項意圖販賣而持有第二級毒品罪部分，不能證
    明被告有此部分犯罪（詳見理由五），原判決併予論罪，亦有未合。被告甲○○
    上訴意旨否認犯罪雖未足採，但原判決關於被告甲○○部分既有前揭可議之處，
    仍屬無可維持，應由本院將原判決關於被告甲○○部分撤銷改判。爰審酌被告甲○○之素行不佳，意圖販賣而持有巨量毒品海洛因，若販賣得逞將對多數人之身
    心、健康、家庭和樂產生巨大不良影響，暨犯罪之動機、目的、手段、巨量毒品
    及其犯後否認犯行之態度等一切情狀，量處如主文第二項所示之刑。扣案之毒品
    海洛因磚一塊半（驗餘淨重共四七一點五公克），係查獲之毒品，不問屬於犯人
    與否，應依毒品危害防制條例第十八條第一項前段之規定宣告沒收銷燬之。而扣
    得之搗碎器二組、壓製器一組，其中，亦有海洛因成分殘留，海洛因無法與之分
    離，亦沒收銷燬之。又扣案之電子磅秤一台、研磨機一台、分裝袋四三二個、電
    子計算機一台，均為被告犯毒品危害防制條例第五條第一項所用之物，依毒品危
    害防制條例第十九條第一項宣告沒收。
五、公訴意旨另指稱：被告甲○○另與其同居人許慈敏，均染有毒癮，為支付施用毒
    品及生活費用共同基於販賣第二級毒品安非他命而持有之犯意聯絡，於九十一年
    二月，自綽號「小熊」之不詳年籍男子處，取得安非他命，藏置於台北縣中和市
    ○○路四十九號住處，伺機販賣不特定之人施用。嗣後警根據檢舉，聲請原審法
    院核發搜索票，於九十一年二月十七日凌晨一時許，前往台北縣中和市○○路四
    十九號四樓甲○○住處搜索查獲，安非他命一包（淨重二十三公克）及吸食器一
    組。因認被告甲○○此部分涉有毒品危害防制條例第五條第二項意圖販賣而持有
    第二級毒品罪嫌云云。經查：
（一）按犯罪事實，應依證據認定之，無證據不得推定其犯罪事實。又不能證明被告
      犯罪者，應諭知無罪之判決，刑事訴訟法第一百五十四條、第三百零一條第一
      項分別定有明文。又按在訴訟上用以證明事實之證據，須於通常一般之人均不
      致於有所懷疑，而得確信其為真實之程度者，始得據以為有罪之認定，倘其證
      明尚未達到此一程度，而有合理之懷疑性存在，致使無從為有罪之確信時，即
      應為無罪之判決（最高法院七十六年台上字第四九八六號判例意旨參照）。
（二）公訴人認被告甲○○涉有毒品危害防制條例第五條第二項意圖販賣而持有第二
      級毒品罪嫌云云，無非係以警方在其等住處查獲有安非他命一包（淨重二十三
      公克）及吸食器一組等為其主要論據。
（三）惟訊據被告甲○○堅決否認有意圖販賣而持有第二級毒品之犯行，並均辯稱：
      扣案之安非他命係向「小熊」所購入，擬供其等自行吸食使用，並無供販賣之
      意圖等語。
（四）關於人體對於第二級毒品安非他命之每日施用量及其承受程度暨其與體質之關
      係，依據CLARKE'S ISOLATION AND IDENTIFICATION OF DRUGS第二版記載，正
      常成人之安非他命（安非他命硫酸鹽）每日使用劑量為二十至一百毫克之間，
      其最低致死劑量為二百毫克，若單次使用超過此劑量即有致命之可能性，而甲
      基安非他命（甲基安非他命鹽酸鹽）每日使用劑量為二點五至二十五毫克之間
      ，其最低致死劑量為一克。另依據AHFS DRUG INFORMATION 2000記載，安非他
      命每日使用劑量為五至六○毫克（視使用者年齡及其使用後之反應而定），十
      二歲以上者初次使用劑量為每日十毫克，六至十二歲初次使用劑量為每日五毫
      克，再依其反應作適當調整，久用成癮者對該等藥物產生耐藥性，其程度依個
      人體質、使用頻率與接觸時間長短而異，可使其致死量增至數倍或十倍以上，
      有行政院衛生署管制藥品管理局八十九年十月二十一日管檢字第八八四二四號
      函乙份附卷可憑；在台灣臨床上蔡維禎醫師等人報告，曾發現長期濫用者每日
      之吸用量約三公克，而無明顯中毒的症狀出現。依一九九三年COOK等人報告燻
      燒吸用、口服使用與血管注射方式比較其生物有效性（BIOAVAILABILITY），
      結果燻燒吸用為百分之八十至百分之百，口服使用之生物有效性為百分六十四
      至百分之七十，且燻燒吸用之效果與血管注射之效果相似；在此實驗中甲基安
      非他命平均使用量燻燒為二十一‧八毫克，注射劑量一五‧四五毫克，推算燻
      燒量約百分之五十六至百分之七十一被人體吸入，若以每日燻燒三公克換算，
      人體吸入約一‧七至二‧一公克之甲基安非他命，又使用甲基安非他命每次超
      過○‧五公克仍無中毒症狀者，其前題必須為長期使用已產生耐藥性，否則一
      般正常人在高劑量使用時會因過量造成中毒死亡。每日使用之量亦隨成癮輕重
      情形、毒品純度、保存狀況及施用方式而有不同程度之影響，應視實際情形而
      定，亦有法務部法醫研究所八十九年十一月八日法醫所八九清字第二○一五號
      函足據。
（五）參以被告甲○○、許慈敏二人均有施用安非他命之惡習，此有本院被告全國前
      案紀錄表足稽，被告二人本次經查獲後，經採取尿液送驗結果，均有安非他命
      陽性反應，復有經警扣案之安非他命吸食器可資佐證。得知其二人均有施用安
      非他命犯行。被告甲○○於警訊中稱：伊係以鋁箔紙放置安非他命，再用自製
      吸食器施用等語（見偵查卷第五頁）。另被告同居人許慈敏亦有施用安非他命
      （見偵查卷第一０頁）。被告甲○○施用部分，業經原審於九十二年四月九日
      以九十二年度訴緝字第二一號判決，判處有期徒刑一年確定。許慈敏施用部分
      ，業經原審於九十二年七月十七日以九十二年度訴字第一五三八號判決並定應
      執行有期徒刑九月確定，有各該判決書可證。再依被告與其同居人許慈敏均有
      施用安非他命情形觀之，依二人施用量推估計算並參酌前開研究報告，扣案安
      非他命淨重二三公克，約僅足供被告等二人施用十餘天而已，尚未逾合理範圍
      ，被告甲○○辯稱扣案之安非他命係供自行施用之用，應非全然無足採信。至
      於證人戊○○雖於警訊中曾指稱：被告甲○○持有數量甚多毒品云云，但並未
      指明被告甲○○或許慈敏有販賣或意圖販賣安非他命之情事（偵查卷第十六頁
      ）。此外，復查無其他積極證據可資證明被告甲○○有毒品危害防制條例第五
      條第二項意圖販賣而持有第二級毒品之犯行，不能證明被告此部分犯罪。惟因
      公訴人認被告甲○○此部分犯行與前開有罪部分，具有想像競合犯之裁判上一
      罪關係，爰不另為無罪判決之諭知。
據上論斷，應依刑事訴訟法第三百六十九條第一項前段、第三百六十四條、第二百九
十九條第一項前段、第三百七十一條、修正後毒品危害防制條例第五條第一項、第十
八條第一項前段、第十九條第一項、刑法第二條第一項前段、第四十七條，判決如主
文。
本案經檢察官朱兆民到庭執行職務。
中　　　華　　　民　　　國　　九十三　　年　　　九　　　月　　 三十 　　日
                              臺灣高等法院刑事第八庭
                                  審判長法  官　陳  祐  治
                                        法  官　陳  晴  教
                                        法  官　王  炳  梁
右正本證明與原本無異。
如不服本判決，應於收受送達後十日內向本院提出上訴書狀，其未敘述上訴之理由者
並得於提起上訴後十日內向本院補提理由書（均須按他造當事人之人數附繕本）。
                                        書記官  潘　大　鵬
中　　　華　　　民　　　國　　九十三　　年　　　十　　　月　　　一　　　日
附錄本案論罪科刑法條全文：
毒品危害防制條例第五條第一項：
意圖販賣而持有第一級毒品者，處無期徒刑或十年以上有期徒刑，得併科新臺幣七百
萬元以下罰金。
毒品危害防制條例第十八條：
查獲之第一、二級毒品及專供製造或施用第一、二級毒品之器具，不問屬於犯人與否
，均沒收銷燬之；查獲之第三、四級毒品及製造或施用毒品之器具，無正當理由而擅
自持有者，均沒入銷燬之。但合於醫藥、研究或訓練之用者，得不予銷燬。
前項合於醫藥、研究或訓練用毒品或器具之管理辦法，由法務部會同行政院衛生署定
之。
毒品危害防制條例第十九條：
犯第四條至第九條、第十二條、第十三條或第十四條第一項、第二項之罪者，其供犯
罪所用或因犯罪所得之財物，均沒收之，如全部或一部不能沒收時，追徵其價額或以
其財產抵償之。
為保全前項價額之追徵或以財產抵償，得於必要範圍內扣押其財產。
犯第四條之罪所使用之水、陸、空交通工具沒收之。
